臺灣花蓮地方法院刑事判決　　　　　　　96年度簡上字第86號
上　訴　人
即　被　告　甲○○
選任辯護人　吳明益律師
　　　　　　林政雄律師
上列上訴人即被告因妨害兵役案件，不服本院花蓮簡易庭96年度
花簡字第258號中華民國96年4月9 日第一審判決（聲請簡易判決
處刑案號：96年度偵字第106 號），提起上訴，本院管轄之第二
審合議庭判決如下：
    主    文
原判決撤銷。
甲○○役齡男子意圖避免徵兵處理，而徵兵檢查無故不到，處有
期徒刑月，如易科罰金，以新臺幣壹仟元折算壹日。減為有期
徒刑壹月又拾伍日，如易科罰金，以新臺幣壹仟元折算壹日。
    事  實
一、甲○○係三軍部隊徵兵之役齡男子，意圖避免徵兵處理，於
    役齡前即出境赴大陸地區就學，經役男徵額所在之花蓮縣新
    城鄉公所二次寄發95年役男徵兵檢查通知書，促其於民國95
    年5月25日、同年12月5日前往花蓮縣新城鄉國軍花蓮總醫院
    接受徵兵檢查，而於同年5月5日、同年11月16日由其父王錦
    華代為收受送達後轉告甲○○，惟甲○○均無故未到而未接
    受徵兵檢查。
二、案經花蓮縣政府函送臺灣花蓮地方法院檢察署檢察官偵查後
    聲請簡易判決處刑。
    理  由
一、上訴人即被告甲○○（下簡稱被告）經合法傳喚無正當理由
    未到庭，然其提呈上訴理由狀則辯稱：伊於役齡前即出境赴
    大陸地區就學，並無避免徵兵處理之意圖；又伊因腳傷痼疾
    及95年間因腎臟病在北京大學醫學院接受腎臟手術，因而未
    能遵期報到接受徵兵檢查，並非無故不參加徵兵檢查。況伊
    曾致函請求延期檢查，詎花蓮縣新城鄉公所竟予以否准，其
    處置亦與行政程序法第10條之規定相悖。另役男出境處理辦
    法第5條第4項之規定，顯已牴觸兵役法第36條之規定，應屬
    無效。再兵役法施行法第48條第6 項之規定，僅以役齡男子
    出境無故未歸，致未能接受徵兵處理者，始繩以妨害兵役治
    罪條例之罪，伊出境時並非役齡男子，應不在處罰之列云云
    。惟查：
  (一)被告係73年4月20日出生，於91年8月26日出境赴大陸地區就
    學。嗣花蓮縣新城鄉公所先後二次寄發95年役男徵兵檢查通
    知書，促其於95年5月25日、同年12月5日前往花蓮縣新城鄉
    國軍花蓮總醫院接受徵兵檢查，而於同年5月5日、同年11月
    16日由其父王錦華代為收受送達後轉知被告，惟被告就第一
    次通知並未置理，直至第二次通知所指定應報到日前一天，
    被告之母始去函花蓮縣新城鄉公所請求俟被告學成歸國後，
    再補行徵兵檢查，然經公所依法函覆所請未能照辦，而被告
    亦未依通知參加徵兵體檢等情，為被告所不爭執，復有被告
    個人基本資料、入出境查詢結果、北京醫學大學醫學部留學
    生辦公室在校證明、北京市第二公證處公證書、花蓮縣新城
    鄉公所95年12月7日新鄉民字第0950011267 號函各一紙及花
    蓮縣政府95年12月19日府民徵字第09501947670 號函暨所附
    花蓮縣新城鄉公所95年役男徵兵檢查通知書、掛號郵件收件
    回執、徵兵體檢名冊在卷可佐，是被告於出境赴大陸地區就
    學之時，為兵役法第3條第2項所定之接近役齡男子，嗣於花
    蓮縣新城鄉公所填發上開徵兵檢查通知時，則為同法條第1
    項之役齡男子，及被告嗣後並未依公所指定之徵兵體檢時間
    到場接受徵兵體檢等情，均堪認定。
  (二)按中華民國男子依法皆有服兵役之義務；又男子滿18歲之翌
    年1月1日起役，至屆滿40歲之年12月31日除役，稱為役齡男
    子；男子滿15歲之翌年1月1日起，至屆滿18歲之年12月31日
    止，稱為接近役齡男子，兵役法第1條及第3條第1項、第2項
    分定有明文。而徵兵及齡男子除依兵役法第35條之規定得予
    緩徵者外，均應接受兵籍調查、徵兵檢查、抽籤及徵集等徵
    兵處理，此亦為兵役法第32條所明定。再接近役齡男子雖尚
    無接受徵兵處理之義務，然為確保接近役齡男子確實依法履
    行兵役法第1條之服兵役義務，兵役法施行法第48條第7項乃
    授權內政部訂定接近役齡男子出境審查作業規定，授權由內
    政部派駐外交部領事事務局之人員審查接近役齡男子之護照
    申請書，並確實於各該接近役齡男子之護照末頁核蓋尚未履
    行兵役義務戳記，並就接近役齡男子之護照效期，特定以3
    年為限，此觀內政部所訂定之接近役齡男子出境審查作業規
    定自明。此外，兵役法第35條所稱之緩徵，據兵役法規定之
    體系解釋，應指業經兵籍調查、徵兵檢查及抽籤之役齡男子
    因求學或因案尚在追訴或執行中而申請延緩徵集。是縱有法
    定緩徵原因，亦未能據為不依主管機關指定時間地點接受徵
    兵體檢之正當理由。
  (三)被告自92年1月1日起，即為兵役法所定之役齡男子，依法即
    應接受徵兵處理，雖被告係於91年8 月26日尚為接近役齡男
    子身份時即已出境，仍無解被告嗣因屆齡而成為役齡男子所
    負之法定接受徵兵義務。被告自91年8 月26日出境赴大陸地
    區就學，其護照末頁既經依法核蓋尚未履行兵役義務戳記，
    且其護照效期亦僅3年，於94年8月25日即已屆期，足見被告
    明知自己仍有兵役義務尚待履行。詎自出境赴大陸後，即未
    再返國入境，而任令其護照失效，可知被告應係知悉其赴大
    陸就學，並未符合兵役法施行法第48條第3 項之規定，苟被
    告於護照效期屆滿前回國，將無法再申請出境，故而任令其
    護照失效。嗣於接獲花蓮縣新城鄉公所第一次徵兵檢查通知
    時，更置之不理，足徵被告確有避免徵兵處理之意圖。又被
    告接獲花蓮縣新城鄉公所第一次徵兵檢查通知時，始終未予
    置理，並未向填發上開徵兵檢查通知之花蓮縣新城鄉公所提
    出延緩徵兵檢查之申請，或提出任何無法遵期到場接受徵兵
    檢查之正當理由，嗣亦未遵期到場接受徵兵檢查，再於接獲
    第二次徵兵檢查通知後，遲至報到日前一天始以明知無法獲
    得核准之尚在大陸地區就學理由函請花蓮縣新城鄉公所同意
    延緩徵兵體檢，旋即經花蓮縣新城鄉公所依法函覆所請與法
    未合，歉難同意，而被告仍未遵期到場接受徵兵檢查。綜上
    ，可見被告自知其出境赴大陸地區就學，與兵役法施行法第
    48條第3 項之規定未合，且徵兵檢查復無從依兵役法第35條
    之規定申請緩徵，然為期順利完成學業，在無法提出不到場
    接受徵兵檢查之正當理由之際，乃先置第一次徵兵檢查通知
    於不問，嗣於接獲第二次徵兵檢查通知後，則遲至報到日前
    一天始以明知無法獲得核准之尚在大陸地區就學理由函請花
    蓮縣新城鄉公所同意延緩徵兵體檢。據此，足認被告確係無
    故不到場接受徵兵檢查。
  (四)被告固以前詞置辯。然被告自知其赴大陸就學，並未符合兵
    役法施行法第48條第3 項之規定，苟於護照效期屆滿前回國
    ，將無法再申請出境，是為期順利完成學業，乃任令其護照
    失效，業如前述，直至本案經花蓮縣政府函送臺灣花蓮地方
    法院檢察署偵辦及嗣後偵結起訴由本院審理之際，被告經合
    法傳喚，始終未見返國到案說明，據此，益徵被告確於接獲
    上開徵兵檢查通知時，因自知一旦返國將難以再行出境完成
    大陸地區學業，乃基於避免徵兵處理之意圖，故意滯留大陸
    地區不歸，而無故不接受徵兵體檢，是被告辯稱：其無逃避
    兵役意圖，亦非徵兵檢查無故不到云云，並無可採。尤其，
    被告於二度接獲本件徵兵體檢通知時，從未提及其係因腎臟
    病或腳傷痼疾而無法按期到場接受徵兵檢查，嗣於偵查及審
    判程序中，迭經催促始以視訊照相之方式提出被告於96年1
    月間曾在北京大學第一醫院接受腎臟超音波檢查之記錄或其
    於87、88年間右膝前側腫痛之診斷證明書，核與其於偵審程
    序中所為辯解情節多所未合，顯係事後飾卸之詞，委無可採
    。至役男出境處理辦法第5條第4項之規定，係內政部依據兵
    役法施行法第48條第4 項規定之授權所訂定，而兵役法施行
    法第48條第4 項之授權規定，就其授權之目的、內容及範圍
    均具體明確，核與司法院大法官會議釋字第313 號解釋意旨
    相符。又役男出境處理辦法第5條第4項之規定內容，亦核與
    其母法即兵役法施行法第48條基於大陸地區與臺灣地區尚未
    正式結束敵對狀態，政府亦未開放兩岸全面通商、通郵或通
    航，大陸地區對我國學籍亦未予採認等政策考量，而就此迥
    異於香港地區、澳門地區或其他外國之特殊情況，明定之不
    開放役齡男子或接近役齡男子赴大陸地區就學之基本原則相
    符，而此等基於規範事務本質差異所為之差別規範，不唯無
    違平等原則，亦無任何逾越或抵觸授權母法之情形，核屬適
    法之法規命令。被告固質疑上開役男出境處理辦法與兵役法
    第36條第7款規定有所抵觸，然兵役法第36條第7款所定補行
    徵集或補行徵兵處理之原因，必須役齡男子於役齡前在國外
    就學而未及辦理，始足當之。而臺灣地區與大陸地區現固因
    政治因素而處於分立分治狀態，然依中華民國憲法第4 條及
    中華民國憲法增修條文前言所定，大陸地區猶屬我國固有領
    土，僅於國家統一前，統治權尚未及之而已，此觀諸臺灣地
    區與大陸地區人民關係條例第1條及第2條之規定益明。綜上
    ，足見大陸地區並非所謂「國外」，從而，兵役法第36條第
    7款之規範內容，與兵役法施行法第48條第3項或役男出境處
    理辦法第5條第4項所規範者，並不相同，自無相互抵觸之可
    言，被告就此顯有誤解。另被告於第二次徵兵檢查日前一天
    固曾致函花蓮縣新城鄉公所請求延期檢查，姑不論被告申請
    所據理由已悖於法規，無得據為不遵期到場接受徵兵體檢之
    正當理由，而兵役法僅就徵兵處理程序之徵集程序設有緩徵
    規定，兵籍調查等其他徵兵處理程序則不與之，業如上述，
    是花蓮縣新城鄉公所據此函覆被告無由辦理延期徵兵檢查，
    要屬合法妥適，被告詎指為違法，亦屬誤解。至被告以其出
    境時僅為接近役齡男子，雖因未及返國而未能接受徵兵處理
    ，然依兵役法施行法第48條第6 項之規定，仍不得遽繩被告
    以妨害兵役治罪條例之罪。然中華民國男子無論其係以役齡
    男子身份或接近役齡男子身份出境，其依法服兵役之義務並
    未有所改變。倘兵役主管機關於該男子徵兵及齡時依兵役法
    規定送達徵兵處理通知，而該男子無故未到者，即得依妨害
    兵役治罪條例之相關處罰規定辦理，被告於出境赴大陸地區
    就學時固僅為接近役齡男子，然被告自92年1月1日起，即因
    屆齡而為役齡男子，兵役主管機關先後於95年5 月及11月間
    依法送達徵兵檢查通知書，詎被告均意圖避免徵兵處理而無
    故未到，自應依妨害兵役治罪條例第3條第3款之規定追訴處
    罰，準此，可知兵役法施行法第48條第6 項規定，實屬贅文
    。況果被告上開辯解可堪成立，則豈非鼓勵中華民國男子儘
    於接近役齡男子身份時出境，縱事後因徵兵及齡而成為役齡
    男子，因不在處罰之列，亦無須返國服役，此豈為事理之平
    ？足見被告上開辯解，誠屬極端曲解法律，不足採信。
  (五)綜據上述，被告上揭所辯，皆不足採，本件事證明確，被告
    犯行已堪認定，應依法論科。
二、核被告所為，係犯妨害兵役治罪條例第3條第3款之避免現役
    徵集罪。又被告雖二次未依花蓮縣新城鄉公所所發役男徵兵
    檢查通知書，前往指定地點接受徵兵檢查，然該二次徵兵檢
    查，均係為同一徵兵之目的所為，被告二次無故不到亦係意
    圖避免單一徵兵處理之目的所致，應屬單純一罪。原審依現
    存之證據，經檢察官之聲請，不經通常審判程序，逕以簡易
    判決處刑，量處被告有期徒刑3 月，如易科罰金，以新臺幣
    1,000元折算1日，其認事用法，均無違誤，量刑亦屬妥適，
    被告提起上訴，請求撤銷改判，尚無理由。惟按犯罪在96年
    4 月24日以前者，除本條例另有規定外，有期徒刑、拘役或
    罰金，減其刑期或金額2分之1，中華民國九十六年罪犯減刑
    條例第2條第1項第3 款定有明文。查本件被告所犯上開避免
    現役徵集罪之時間，係在96年4 月24日之前，復核無同條例
    所定不予減刑之情形，自應依同條例第2條第1項第3 款規定
    ，減其刑期2分之1。原審未及適用上開條例之規定予以減刑
    ，容有未洽，被告本件上訴雖無理由，然原審判決既有上開
    可議之處，於法要屬無可維持，本院自當予以撤銷改判。爰
    審酌被告之智識程度、犯罪之動機、目的、所為對於國防安
    全、召集管理所生危害，及犯罪後態度等一切情狀，量處如
    主文第二項所示之刑及減得之刑，並均諭知易科罰金之折算
    標準。
三、末按被告經合法傳喚，無正當理由不到庭者，得不待其陳述
    逕行判決，刑事訴訟法第371 條定有明文。查被告經合法傳
    喚，無正當理由未到庭，有本院送達證書一紙在卷可稽，爰
    依該條規定，不待其陳述逕行判決。
據上論斷，應依刑事訴訟法第455條之1第1項、第3項、第371 條
、第369條第1項前段、第364條、第299條第1 項前段，妨害兵役
治罪條例第3條第3款，刑法第11條前段、第41條第1 項前段，中
華民國九十六年罪犯減刑條例第2條第1項第3款、第7條、第9 條
，判決如主文。
本案經檢察官乙○○到庭執行職務。
中　　華　　民　　國　　96　　年　　9 　　月　　3 　　日
　　　　　            　臺灣花蓮地方法院刑事第一庭
                              審判長法　官  張健河
                                    法  官  李世華
                                    法  官  吳韻馨
上列正本證明與原本無異。
本件不得上訴。
                                    書記官
中　　華　　民　　國　　96　　年　　9 　　月　　4 　　日
附錄本判決論罪之法律條文：
妨害兵役治罪條例第3條：
役齡男子意圖避免徵兵處理，而有下列行為之一者，處5年以下
有期徒刑：
一  徵兵及齡男子隱匿不報，或為不實之申報者。
二  對於兵籍調查無故不依規定辦理者。
三  徵兵檢查無故不到者。
四  毀傷身體或以其他方法變更體位者。
五  居住處所遷移，無故不申報，致未能接受徵兵處理者。
六  未經核准而出境，致未能接受徵兵處理者。
七  核准出境後，屆期未歸，經催告仍未返國，致未能接受徵兵
    處理者。
